最高法院刑事判決　　　　　　　　　　　　　　　八十八年度台上字第五八四一號
　　上訴人　台灣高等法院台南分院檢察署檢察官
　　被　告　甲○○
右上訴人因被告貪污案件，不服台灣高等法院台南分院中華民國八十八年六月三十日
第二審判決（八十八年度上訴字第六五七號，起訴案號：台灣嘉義地方法院檢察署八
十七年度偵字第五七○九號），提起上訴，本院判決如左：
    主  文
原判決撤銷，發回台灣高等法院台南分院。
    理  由
本件原判決以公訴意旨略以：被告甲○○係嘉義市政府計畫室委任五等科員，為依據
法令從事公務之人員，負責策劃推動研究發展等相關業務，詎其不知潔身自愛，量入
為出，致經濟拮据，乃基於意圖為自己不法所有之犯意，於民國八十七年六月間，利
用經辦「嘉義市政府八十七年度自行研究報告」徵選評審之機會，藉由嘉義市政府主
任秘書謝尚能等人，分別於同年六月八日、十五日評列核定嘉義市政府暨所屬機關人
員撰擬研究報告等級，計有嘉義市西區區公所黃加明等十九人獲選後，於同年六月二
十二日向該府主計室預借獎勵金經費新台幣（下同）四萬二千元，本應自同年月二十
五日起至同年七月五日止，將該獎勵金發放黃加明等得獎人，惟其明知該獎勵金為公
有財物，竟將之侵占入己，挪為私人之用，嗣於同年七月十日以侵占之上開公款中之
三千元繳納電費，復於同年七月底支付二千四百五十元之私人修車費，俟經嘉義市政
府查覺有異，於同年八月七日展開清查，被告恐事跡敗露，始於同日補簽歲出應付款
保留申請表，並迅速籌款分別於同年八月十日、十一日、十二日陸續將獎勵金發放完
竣，法務部調查局嘉義市調查站於同年八月十二日得知其犯行，列案循線清查後，被
告乃於同年八月十五日上午九時二十分許，由嘉義市政府政風室人員陪同前往投案，
而於偵訊時自白犯行，案經法務部調查局嘉義市調查站移送偵辦。因認被告涉犯貪污
治罪條例第四條第一項第一款之侵占公有財物罪嫌云云，惟經審理結果，不能證明被
告犯罪，因而維持第一審諭知被告無罪之判決，駁回檢察官在第二審之上訴，固非無
見。
惟查(一)、法院之組織不合法者，其判決當然為違背法令，刑事訴訟法第三百七十九條
第一款定有明文。又法院組織法第三條第一項規定，地方法院審判案件，以法官一人
獨任或三人合議行之。是以地方法院審判案件，如行合議審判，應以三位法官合議為
之，方為合法。本件第一審法院即台灣嘉義地方法院於八十七年十月十二日受理後，
即採合議審判，由審判長法官陳清溪、法官簡源希、法官吳麗英組成合議庭，並裁定
為準備審判起見，依刑事訴訟法第二百七十九條第一項規定，由受命法官於審判期日
前，訊問被告及蒐集或調查證據，有該法院八十七年度訴字第六○一號刑事裁定可稽
（第一審卷第六頁）。乃受命法官吳麗英於訊問被告及蒐集、調查證據後，即定期於
八十八年三月二十三日下午三時十分為審判期日，並於審判期日自任審判長，行獨任
審判，進行言詞辯論程序，隨即辯論終結，定期於同年四月六日宣判，此有第一審卷
可按。其法院組織及所踐行之審判程序，顯然不合法，所為之判決亦屬違背法令。原
判決未予糾正，仍予以維持，難謂無違誤。(二)、審理事實之法院，對於被告之犯罪證
據，應從各方面詳予調查，以期發現真實，苟非調查之途徑已窮，而被告之犯罪嫌疑
仍屬不能證明，要難遽為無罪之判斷。又法院依法應調查之證據，第一審法院如未予
調查，第二審法院自應予調查審酌，否則其判決即難謂為適法。原判決以被告於法務
部調查局嘉義市調查站訊問時及檢察官偵查中雖曾自白挪用其持有之獎勵金中之三千
元繳納八十七年七月份電費，另二千四百五十元支付修車費等情，然其坐落嘉義縣中
埔鄉和美村永樂新村二六五之二十七號住處八十七年七月份電費，係由其父親陳盛發
以委託金融機構轉帳代繳方式繳納，此部分被告自白與事實不符，而挪用二千四百五
十元支付修車費部分，亦無證據證明與事實相符，而為無罪判決之理由。然查被告於
法務部調查局嘉義市調查站供稱：「約七月十日左右，為繳電費約挪用三千元，七月
二十八日、二十九日左右，為繳修車費，第二次約挪用二千四百五十元。」等語，而
依卷附台灣嘉義地方法院嘉院民執毅字第三七四二號執行命令之記載，被告住嘉義市
○區○○街十巷三十一號（偵查卷第七頁背面、第五十六頁）；被告亦承認前住於上
址，且於第一審復具狀陳明：被告於八十六年十月間駕車肇事車毀人傷，於八十七年
六月間委託友人即證人黃國文所開設之保養廠將車子拖吊回廠修理，估價一萬三千五
百元等情（第一審卷第二十五頁、第五十五頁背面）。如果無訛，則被告所繳交之電
費究竟係何住處之電費，除嘉義縣中埔鄉永樂新村二六五之二十七號之電費由其父親
之帳戶轉帳支付外，嘉義市○○街十巷三十一號之電費是否亦為其所繳納。其所支付
之修車費是否為黃國文之修車廠之修車費，均有欠明瞭而待釐清，此因與判斷被告之
自白是否與事實相符，自有詳加調查審酌之必要。乃第一審未詳加調查究明，原審亦
恝置未理，遽為判決，難謂已盡調查之能事。上訴意旨指摘原判決不當，尚非無理由
，應認有撤銷發回更審之原因。
據上論結，應依刑事訴訟法第三百九十七條、第四百零一條，判決如主文。
中      華      民      國    八十八    年      十      月    二十一    日
                              最高法院刑事第五庭
                                  審判長法官  董  明  霈
                                        法官  丁  錦  清
                                        法官  賴  忠  星
                                        法官  林  茂  雄
                                        法官  王  居  財
      右正本證明與原本無異
                                              書  記  官
中      華      民      國    八十八    年      十      月    二十八    日
